臺灣臺中地方法院刑事判決　　　　　　　96年度易字第3969號
公　訴　人　臺灣臺中地方法院檢察署檢察官
被　　　告　甲○○
上列被告因違反家庭暴力防治法之傷害案件，經檢察官提起公訴
（96年度偵字第12377號），本院判決如下：
    主    文
甲○○傷害直系血親尊親屬之身體，處有期徒刑參月，如易科罰
金，以新臺幣壹仟元折算壹日。減為有期徒刑壹月又拾伍日，如
易科罰金，以新臺幣壹仟元折算壹日。
    犯罪事實
一、甲○○係乙○○○之子，2人間乃直系血親卑親屬與尊親屬
    之母子關係，具有家庭暴力防制法第3條第3款之家庭成員關
    係。緣乙○○○因中風多年，行動不便，需他人協助始能如
    廁。於民國96年4月23日前2、3日某時，在臺中市北屯區新
    平里貿易巷96弄34號住處，因乙○○○將大、小便解在床上
    ，甲○○心生不滿，竟基於傷害人身體之犯意，徒手毆打乙○○○之臉部，致乙○○○受有顏面部瘀青之傷害。於96年
    4月23日下午，因鄰人丁○○通知乙○○○之姊丙○○○前
    來查看乙○○○之身體狀況，經丙○○○將乙○○○送醫並
    報警處理，始知悉上情。
二、案經乙○○○訴由臺中市警察局第五分局報告臺灣臺中地方
    法院檢察署檢察官偵查起訴。
    理    由
一、訊據被告甲○○固不否認告訴人乙○○○於96年4月23日送
    醫時，身上受有顏面部瘀青傷害之事實，惟矢口否認有何傷
    害告訴人之犯行，辯稱：伊並未毆打告訴人，告訴人身上的
    傷，是告訴人於96年4月10幾日，拿輔助器外出時，因天雨
    路滑而跌倒受傷所致云云。然查：
(一)、告訴人於警詢中指稱：伊是因為被告甲○○毆打伊頭部受傷
    ，才使伊住院觀察等語（見96年5月2日警詢筆錄）；又告訴
    人於96年4月23日送醫時，確實受有顏面部瘀青之傷害，有
    行政院國軍退除役官兵輔導委員會臺中榮民總醫院診斷證明
    書乙紙在卷可參。
(二)、被告於警詢中自承：伊母親（即告訴人）因中風過，行動不
    便，最近10天來，伊母親在病人專用的大、小便專用椅上，
    每次都要坐5、6小時，可是都沒有解大、小便，然後到了床
    上，就將大、小便解在床上，所以伊才打她。伊毆打告訴人
    的正確時間，已經忘記了，伊只有毆打過她1次，是在伊臺
    中市北屯區新平里貿易巷96弄34號住處告訴人的房間內打的
    ，是徒手打她的嘴巴等語（見96年4月28日警詢筆錄）；於
    偵查中亦自承：因為伊母親之前已經中風，已經3、4年了，
    伊母親平常都是伊一個人在照顧。在4月10幾日的某1天半夜
    ，伊下班比較晚回來，伊比較晚弄晚餐給伊母親吃了之後，
    伊扶伊母親去便盆大小便，但是伊母親沒有解，等伊扶母親
    到床上1、2小時之後，發現她將小便解在床上，等伊收拾完
    之後，1、2小時之後，她又把大便解在床上，後來伊就火大
    打她2個耳光，打在臉頰上等語（見偵查卷第7頁），則被告
    於警詢、偵查中確曾自白曾毆打告訴人。
(三)、又證人丁○○於本院審理時結證稱：伊是在告訴人送醫當天
    晚上7、8時左右，到告訴人家中，同日下午4時左右，伊有
    去餵告訴人吃飯，2次看到告訴人時，告訴人的傷勢是一樣
    的。告訴人身上的傷，應該是這2、3天內才受的傷等語明確
    （見本院96年10月4日審理筆錄）；復參以被告於本院準備
    程序中陳稱：伊是在96年4月20幾日，因為告訴人大、小便
    不正常，只有伊一個人在照顧她，當時她神智不清，伊跟她
    說不聽，她把大便解在床上，所以伊就將她身體搖一搖，拍
    一拍她的臉頰，看她意識是否還清楚云云（見本院96年9月
    14日準備程序筆錄），則告訴人顏面部所受之瘀傷，應係被
    告於告訴人送醫前2、3日毆打所致，起訴書認告訴人前開所
    受之傷害之日期為96年4月23日，尚有誤會，併此敘明。
(四)、綜上所述，被告前開所辯，尚無足採認。本件事證明確，被
    告犯行洵堪認定，應予依法論科。
二、核被告甲○○所為，係犯刑法第277條第1項、第280條之傷
    害直系血親尊親屬罪，屬於家庭暴力防治法第2條第2款之家
    庭暴力罪，並依刑法第280條之規定加重其刑。爰審酌被告
    係因扶養久病在身之告訴人，失其耐性而為本件犯行，告訴
    人僅受有單純之頭部瘀傷，惟被告仍矢口否認有何傷害告訴
    人之犯行，態度非佳等一切情狀，量處如主文所示之刑，並
    諭知易科罰金之折算標準。又被告犯罪之時間係在96年4月
    24日以前，合於中華民國九十六年罪犯減刑條例第2條第1項
    第3款之減刑條件，爰減其宣告刑如主文所示之刑，併諭知
    易科罰金之折算標準，以示懲儆。
三、不另為無罪諭知部分：
(一)、公訴意旨另認：告訴人於前開時間送醫時，另受有頸部、下
    腹部、雙下肢多處瘀青、左膝破皮等傷害，亦係遭被告傷害
    云云。
(二)、按犯罪事實應依證據認定之，無證據不得認定犯罪事實；又
    不能證明被告犯罪者，應諭知無罪之判決，刑事訴訟法第15
    4條第2項及第301條第1項分別定有明文。又認定不利於被告
    之事實，須依積極證據，茍積極證據不足為不利於被告事實
    之認定時，即應為有利於被告事實之認定，更不必有何有利
    之證據，最高法院30年上字第816號著有判例。復按認定犯
    罪事實所憑之證據，無論其為直接或間接證據，在訴訟上之
    證明均須於通常一般之人均不致有所懷疑而得確信其為真實
    之程度，始得據為有罪之認定，倘其證明尚未達到此一程度
    而有合理之懷疑存在，以致無從形成對被告不利之確信時，
    依據罪疑利益歸於被告之法則，即應儘先為有利被告之判斷
    ，不得徒憑主觀上之臆測遽行排除有利於被告之可能，最高
    法院76年臺上字第4986號著有判例足參。再按刑事訴訟法第
    161條已於91年2月8日修正公布，其第1項規定：檢察官就被
    告犯罪事實，應負舉證責任，並指出證明之方法。因此，檢
    察官對於起訴之犯罪事實，應負提出證據及說服之實質舉證
    責任。倘所提出之證據不足為被告有罪之積極證明，或其指
    出證明方法無從說服法院以形成被告有罪之心證，基於無罪
    推定原則，自應為被告無罪判決之諭知，最高法院92年臺上
    字第128號亦著有判例。
(三)、經查：
１、被告於本院審理時陳稱：告訴人於93年間，住在伊家裡中風
    後，就一直住在伊家裡，這3年來一直是伊在照顧告訴人。
    伊沒有毆打告訴人，告訴人在96年4月10幾日時，曾經外出
    滑倒受傷，當時伊工作不在家，鄰居通知伊，伊才把告訴人
    載回來。伊跟告訴說不要出去，但是她還是會出去，告訴人
    身上的傷是滑倒受傷的，告訴人也常從床上摔下來，告訴人
    跌倒受傷後，伊因為沒有錢，所以未將告訴人送醫等語。證
    人丙○○○於本院審理時結證稱：96年4月23日前，伊已經
    好幾年沒有見過告訴人，告訴人中風時，伊有去看過她2次
    ，但那是好幾年前的事情等語；證人丁○○於本院審理時亦
    結證稱：告訴人於送醫前1星期前，無法自行走路，連拿輔
    助器也沒有辦法走路。於今年農曆過年時，伊去看告訴人時
    ，她有辦法可以拿輔助器走到外面等語（均見本院96年10月
    4日審理筆錄），復參以前開行政院國軍退除役官兵輔導委
    員會臺中榮民總醫院診斷證明書診斷欄內亦記載，告訴人有
    舊腦中風之情形，有該診斷證明書附卷可佐，顯見告訴人確
    已中風多年，有不良於行之情形。
２、又證人丁○○、丙○○○均於本院審理時證稱：伊等沒有親
    眼見過被告毆打告訴人等語，則實無法排除告訴人因中風，
    行動不便因摔倒而受有前開傷害之可能，尚難僅以告訴人受
    有該等傷害，即據之推論該等傷害係遭被告毆打所致，公訴
    人所舉之證據尚不足以證明被告確有此部分傷害犯行，此外
    ，本院復查無其他證據足資證明被告確有公訴人所指此部分
    之傷害犯行，惟此部分傷害事實與起訴經本院認定有罪部分
    有接續犯之實質上一罪關係，本院就此部分不另為無罪之諭
    知。
據上論斷，應依刑事訴訟法第299條第1項前段，家庭暴力防治法
第2條第2款，刑法第11條前段、第277條第1項、第280條、第41
條第1項前段，刑法施行法第1條之1第1項、第2項前段，中華民
國九十六年罪犯減刑條例第2條第1項第3款、第7條、第9條，判
決如主文。
中　　華　　民　　國　　96　　年　　10　　月　　18　　日
                        臺灣臺中地方法院刑事第五庭
                            審判長法  官  鍾堯航
                                  法  官  吳崇道
                                  法  官  劉麗瑛
上正本證明與原本無異。
如不服本判決，應於收送達後10日內向本院提出上訴書狀（應敘
述具體理由並附繕本）。
上訴書狀如未敘述理由，應於上訴期間屆滿後20日內補提理由書
於本院。
                                  書記官  王玟
中　　華　　民　　國　　96　　年　　10　　月　　18　　日
附錄論罪科刑法條
中華民國刑法第277條
傷害人之身體或健康者，處 3 年以下有期徒刑、拘役或 1 千元
以下罰金。
犯前項之罪因而致人於死者，處無期徒刑或 7 年以上有期徒刑；
致重傷者，處3年以上10年以下有期徒刑。
中華民國刑法第280條
對於直系血親尊親屬，犯第277條或第278條之罪者，加重其刑至
二分之一。
